ACORDAO-COMPLETO-2512846

ACÓRDÃO 18990/2021 ATA 41/2021 - SEGUNDA CÂMARA

VISTOS, relatados e discutidos estes autos de Tomada de Contas Especial - TCE instaurada pelo Fundo Nacional de Desenvolvimento da Educação - FNDE, em desfavor do Sr. Francisco Celso Crisóstomo Secundino, ex-prefeito de Canindé/CE, em razão da omissão no dever de prestar contas dos recursos repassados pelo Programa Nacional de Alimentação Escolar - PNAE, no exercício de 2016.
ACORDAM os Ministros do Tribunal de Contas da União, reunidos em sessão da 2ª Câmara, ante as razões expostas pelo Relator em:
9.1. com fundamento nos arts. 1º, inciso I, 16, inciso III, alíneas "a" e "c", 19, caput, e 23, inciso III, da Lei 8.443/1992, julgar irregulares as contas do Sr. Francisco Celso Crisóstomo Secundino, condenando-o ao pagamento das quantias a seguir especificadas, atualizadas monetariamente e acrescidas dos juros de mora calculados a partir das datas abaixo indicadas até o efetivo recolhimento, com fixação de prazo de quinze dias, a contar da notificação, para comprovar, perante o Tribunal (art. 214, inciso III, alínea a, do Regimento Interno/TCU) , o recolhimento das dívidas aos cofres do Fundo Nacional de Desenvolvimento da Educação - FNDE, nos termos da legislação em vigor:
	Valor original (R$) 
	Data de ocorrência

	139.620,00
	8/11/2016

	139.620,00
	7/12/2016

	134.868,00
	5/1/2016

	139.620,00
	4/3/2016

	139.620,00
	6/4/2016

	139.620,00
	6/5/2016

	139.620,00
	3/6/2016

	24.530,00
	7/7/2016

	115.090,00
	8/7/2016

	139.620,00
	8/8/2016

	139.620,00
	8/9/2016

	139.620,00
	6/10/2016

9.2. aplicar a multa capitulada no art. 57 da Lei 8.443/1992 ao Sr. Francisco Celso Crisóstomo Secundino, no valor de R$ 100.000,00 (cem mil reais) ,  fixando-lhe o prazo de 15 (quinze) dias, a contar da notificação, para que comprove, perante o Tribunal (art. 214, inciso III, alínea a, do Regimento Interno/TCU) , o recolhimento da referida importância ao Tesouro Nacional, atualizada monetariamente desde a data do presente Acórdão até a do efetivo recolhimento, se for paga após o vencimento, na forma da legislação em vigor;
9.3. autorizar, caso requerido, nos termos do art. 26 da Lei 8.443/1992 c/c o art. 217 do Regimento Interno/TCU, o parcelamento das dívidas em até 36 (trinta e seis) parcelas mensais e sucessivas, sobre as quais incidirão os correspondentes acréscimos legais (débito: atualização monetária e juros de mora; multa: atualização monetária) , esclarecendo ao responsável que a falta de pagamento de qualquer parcela importará no vencimento antecipado do saldo devedor, sem prejuízo das demais medidas legais;
9.4. autorizar, desde logo, a teor do art. 28, inciso II, da Lei 8.443/1992, a cobrança judicial das dívidas, caso não atendida a notificação;
9.5. encaminhar cópia deste Acórdão à Procuradoria da República no Estado do Ceará, consoante previsto no art. 209, § 7º, do Regimento Interno/TCU, bem como ao FNDE, para ciência.

Tomada de Contas Especial  TCE instaurada pelo Fundo Nacional de Desenvolvimento da Educação  FNDE, em desfavor do Sr. Francisco Celso Crisóstomo Secundino, ex-prefeito de Canindé/CE, em razão da omissão no dever de prestar contas dos recursos repassados pelo Programa Nacional de Alimentação Escolar  PNAE, no exercício de 2016.

Segunda Câmara

Município de Canindé/CE.

3. Responsável: Francisco Celso Crisóstomo Secundino (XXX.590.673-XX).

13.1. Ministros presentes: Bruno Dantas (Presidente), Aroldo Cedraz e Raimundo Carreiro.
13.2. Ministros-Substitutos presentes: Marcos Bemquerer Costa (Relator) e André Luís de Carvalho.

MARCOS BEMQUERER

Trata-se da Tomada de Contas Especial instaurada pelo Fundo Nacional de Desenvolvimento da Educação - FNDE (peças 1-20) , contra o Sr. Francisco Celso Crisóstomo Secundino, prefeito de Canindé/CE no período de 1º/01/2013 a 31/12/2016, em face da omissão no dever de prestar contas dos recursos recebidos por força do Programa Nacional de Alimentação Escolar - PNAE, no exercício de 2016.
2.	Transcrevo, a seguir, com os devidos ajustes de forma, parte da instrução da Secretaria de Controle Externo de Tomada de Contas Especial - SecexTCE, constante da peça 100, por meio da qual os fatos atinentes a este processo estão circunstanciados com a correspondente análise: 
"HISTÓRICO
2.	Em 8/1/2019, com fundamento na IN/TCU 71/2012, alterada pela IN/TCU 76/2016 e DN/TCU 155/2016, o dirigente do Fundo Nacional de Desenvolvimento da Educação - FNDE autorizou a instauração da tomada de contas especial (peça 1) . O processo foi registrado no sistema e-TCE com o número 2340/2019.
3.	Os recursos repassados pelo FNDE ao Município de Canindé - CE, no âmbito do Programa Nacional de Alimentação Escolar (PNAE) , exercício 2016, totalizaram R$ 1.531.068,00 (peça 8) .
4.	O fundamento para a instauração da Tomada de Contas Especial, conforme consignado na matriz de responsabilização elaborada pelo tomador de contas, foi a constatação da seguinte irregularidade:
'Não comprovação da boa e regular aplicação dos recursos federais repassados à Prefeitura Municipal de Canindé - CE, em face da omissão no dever de prestar contas dos valores transferidos, no âmbito do Programa Nacional de Alimentação Escolar (PNAE) , no exercício de 2016, cujo prazo encerrou-se em 21/8/2017.'
5.	O responsável arrolado na fase interna foi devidamente comunicado e, diante da ausência de justificativas suficientes para elidir a irregularidade e da não devolução dos recursos, instaurou-se a tomada de contas especial.
6.	No relatório (peça 18) , o tomador de contas concluiu que o prejuízo importaria no valor original de R$ 1.531.068,00, imputando-se a responsabilidade a Francisco Celso Crisóstomo Secundino, prefeito no período de 1º/01/2013 a 31/12/2016, na condição de gestor dos recursos.
7.		Em 27/8/2019, a Controladoria-Geral da União emitiu o relatório de auditoria (peça 19) , em concordância com o relatório do tomador de contas. O certificado de auditoria e o parecer do dirigente do órgão de controle interno concluíram pela irregularidade das presentes contas (peças 20 e 21) .
8.	Em 10/9/2019, o ministro responsável pela área atestou haver tomado conhecimento das conclusões contidas no relatório e certificado de auditoria, bem como do parecer conclusivo do dirigente do órgão de controle interno, manifestando-se pela irregularidade das contas, e determinou o encaminhamento do processo ao Tribunal de Contas da União (peça 22) .
9.	Na instrução inicial (peça 27) , concluiu-se que o sucessor do responsável não poderia figurar como corresponsável pela omissão no dever de prestar contas dos recursos ora questionados, uma vez que tomou as providências necessárias para o resguardo do patrimônio público (peça 9) , conforme registrado no relatório do tomador de contas (peça 18) .
10.	Dessa forma, analisando-se os documentos nos autos, concluiu-se pela necessidade de realização de citação e audiência para as seguintes irregularidades (peça 27) :
10.1.	Irregularidade 1: não comprovação da boa e regular aplicação dos recursos federais repassados ao município de Canindé - CE, em face da omissão no dever de prestar contas dos valores transferidos, no âmbito do Programa Nacional de Alimentação Escolar (PNAE) , no exercício de 2016, cujo prazo encerrou-se em 21/8/2017.
10.1.1. Evidências da irregularidade: documentos técnicos presentes nas peças 7, 8, 11 e 13.
10.1.2. Normas infringidas: art. 37, caput, c/c o art. 70, parágrafo único, da Constituição da República Federativa do Brasil; art. 93 do Decreto-lei 200/1967; art. 66 do Decreto 93.872/1986; Resolução CD/FNDE nº 26, de 17/06/2013.
10.2.	Débitos relacionados ao Sr. Francisco Celso Crisóstomo Secundino (CPF: XXX.590.673-XX) :
	Data de ocorrência
	Valor histórico (R$) 

	8/11/2016
	139.620,00

	7/12/2016
	139.620,00

	5/1/2016
	134.868,00

	4/3/2016
	139.620,00

	6/4/2016
	139.620,00

	6/5/2016
	139.620,00

	3/6/2016
	139.620,00

	7/7/2016
	24.530,00

	8/7/2016
	115.090,00

	8/8/2016
	139.620,00

	8/9/2016
	139.620,00

	6/10/2016
	139.620,00

10.2.1. 	Cofre credor: Fundo Nacional de Desenvolvimento da Educação.
10.2.2.	Responsável: Francisco Celso Crisóstomo Secundino (CPF: XXX.590.673-XX) .
10.2.2.1. Conduta: não demonstrar a boa e regular aplicação dos recursos federais recebidos e geridos por meio do instrumento em questão, no exercício de 2016, em face da omissão na prestação de contas, cujo prazo encerrou-se em 21/8/2017.
10.2.2.2. Nexo de causalidade: a conduta descrita impediu o estabelecimento do nexo causal entre as possíveis despesas efetuadas com os recursos recebidos, no âmbito do instrumento em questão, no exercício de 2016.
10.2.2.3. Culpabilidade: não há excludentes de ilicitude, de culpabilidade e de punibilidade; é razoável supor que o responsável tinha consciência da ilicitude de sua conduta; era exigível conduta diversa da praticada, qual seja, desincumbir-se do seu dever por meio da disponibilização das condições para que o seu sucessor pudesse apresentar a prestação de contas no prazo e forma devidos.
11.	Encaminhamento: citação.
11.1.	Irregularidade 2: não disponibilização das condições materiais mínimas e necessárias para que o seu sucessor pudesse apresentar a prestação de contas do Programa Nacional de Alimentação Escolar (PNAE) , no exercício de 2016, cujo prazo encerrou-se em 21/8/2017.
11.1.1.	Evidências da irregularidade: documentos técnicos presentes nas peças 7, 8, 9, 10, 11 e 13.
11.1.2.	Normas infringidas: art. 37, caput, c/c o art. 70, parágrafo único, da Constituição da República Federativa do Brasil; art. 93 do Decreto-lei 200/1967; art. 66 do Decreto 93.872/1986; Resolução CD/FNDE nº 26, de 17/06/2013.
11.1.3.	Responsável: Francisco Celso Crisóstomo Secundino (CPF: XXX.590.673-XX) .
11.1.3.1. Conduta: não disponibilizar as condições materiais mínimas e necessárias para que o seu sucessor pudesse apresentar a prestação de contas.
11.1.3.2. Nexo de causalidade: a conduta descrita impediu o estabelecimento do nexo causal entre as possíveis despesas efetuadas com os recursos recebidos, no âmbito do instrumento em questão, no exercício de 2016.
11.1.3.3. Culpabilidade: não há excludentes de ilicitude, de culpabilidade e de punibilidade; é razoável supor que o responsável tinha consciência da ilicitude de sua conduta; era exigível conduta diversa da praticada, qual seja, desincumbir-se do seu dever por meio da apresentação da prestação de contas no prazo e forma devidos.
12.	Encaminhamento: audiência.
13.	Em cumprimento ao pronunciamento da unidade (peça 29) , foram efetuadas a citação e a audiência do responsável, nos moldes adiante:
a)	 Francisco Celso Crisóstomo Secundino - promovida a citação e audiência do responsável, conforme delineado adiante:
	Comunicação: Ofício 8690/2019 - Seproc (peça 31) .
Data da Expedição: 1º/11/2019.
Data da Ciência: não houve (mudou-se) (peça 32) .
Observação: ofício enviado para o endereço do responsável, conforme pesquisa na base de dados no sistema da Receita Federal (CPF) , custodiada pelo TCU (peça 30) .

	Comunicação: Ofício 0130/2020 - SecexTCE (peça 34) .
Data da Expedição: 18/3/2020.
Data da Ciência: não houve (AR não retornou ao Tribunal) .
Observação: ofício enviado para o endereço do responsável, conforme pesquisa na base de dados no sistema da Receita Federal (CPF) , custodiada pelo TCU (peça 33) .

	Comunicação: Ofício 0131/2020 - Secex-TCE (peça 35) .
Data da Expedição: 18/3/2020.
Data da Ciência: não houve (AR não retornou ao Tribunal) .
Observação: ofício enviado para o endereço do responsável, conforme pesquisa de endereço na RAIS - Relação Anual de Informações Sociais (peça 33) .

	Comunicação: Ofício 0132/2020 - Secex-TCE (peça 36) .
Data da Expedição: 18/3/2020.
Data da Ciência: não houve (não procurado) (peça 42) .
Observação: ofício enviado para o endereço do responsável, conforme pesquisa de endereço no SNCR - Sistema Nacional de Cadastro Rural - Origem: Incra/RFB (peça 33) .

	Comunicação: Ofício 0133/2020 - Secex-TCE (peça 37) .
Data da Expedição: 18/3/2020.
Data da Ciência: não houve (não procurado) (peça 41) .
Observação: ofício enviado para o endereço do responsável, conforme pesquisa de endereço no SNCR - Sistema Nacional de Cadastro Rural - Origem: Incra/RFB (peça 33) .

	Comunicação: Edital 0009/2020 - Secex-TCE (peça 38) .
Data da Publicação: 19/3/2020 (peça 39) .
Fim do prazo para a defesa: 4/6/2020 (*) .

 (*) Os prazos processuais, no âmbito do TCU, foram suspensos por 30 (trinta) dias corridos, a contar do dia 20/3/2020, conforme estabelecido pela Portaria-TCU nº 61, de 19/3/2020, tendo havido prorrogação dessa suspensão até 20/5/2020, por meio da Portaria-TCU nº 71, de 16/4/2020. Dessa forma, os prazos inicialmente suspensos em 20/3/2020, voltaram a correr no dia 21/5/2020.
14.	Conforme Despacho de Conclusão das Comunicações Processuais (peça 43) , as providências inerentes às comunicações processuais foram concluídas.
15.	Transcorrido o prazo regimental, o responsável Francisco Celso Crisóstomo Secundino permaneceu silente, devendo ser considerado revel, nos termos do art. 12, §3º, da Lei 8.443/1992.
16.	Em face da comprovada revelia do responsável, foi elaborada uma primeira instrução de mérito (peças 47, 48 e 49) , mediante a qual foi proposto o julgamento pela irregularidade das suas contas, com a consequente condenação ao débito apurado nestes autos e aplicação da multa prevista no art. 57 da Lei 8.443/1992.
17.	Posteriormente, estando os autos com o Ministério Público de Contas (peça 50) , foi proposto o refazimento da citação e da audiência de Francisco Celso Crisóstomo Secundino, desta vez mediante a expedição de ofício para o seguinte endereço: Rua Professor Wilson Aguiar, 185, apto. 903, bairro Edson Queiroz, Fortaleza/CE, CEP 60.811-590.
18.	Ressalta-se que o Relator deste feito, Ministro-Substituto Marcos Bemquerer Costa, concordou com a proposta do MPTCU e restituiu os autos a esta SecexTCE com vistas à realização de nova tentativa de citação e audiência do Sr. Francisco Celso Crisóstomo Secundino, no endereço indicado pelo MP/TCU (peça 51) .
19.	Desta feita, em cumprimento ao Despacho do Relator (peça 51) , foram efetuadas a citação e a audiência do responsável, nos moldes adiante:
	Comunicação: Ofício 43878/2020 - Seproc (peça 52) .
Data da Expedição: 10/9/2020.
Data da Ciência: não houve (outros) (peça 53) .
Observação 1: Ofício enviado para o endereço do responsável, conforme pesquisa na base de dados da Receita Federal (CPF) , custodiada pelo TCU (peça 45) .
Observação 2: Em atendimento ao Despacho do Relator (peça 51) .

	Comunicação: Ofício 52590/2020 - Seproc (peça 69) .
Data da Expedição: 8/10/2020.
Data da Ciência: não houve (recusado) (peça 70) .
Observação 1: Ofício enviado para o endereço do responsável, conforme pesquisa na base de dados da Receita Federal (CPF) , custodiada pelo TCU (peça 45) .
Observação 2: Em atendimento ao Despacho do Relator (peça 51) .

	Comunicação: Ofício 54144/2020 - Seproc (peça 67) .
Data da Expedição: 8/10/2020.
Data da Ciência: não houve (ausente) (peça 84) .
Observação: Ofício enviado para o endereço do responsável, conforme pesquisa na base de dados da Receita Federal (CNPJ) , custodiada pelo TCU, custodiada pelo TCU (peça 33) .

	Comunicação: Ofício 54145/2020 - Seproc (peça 68) .
Data da Expedição: 8/10/2020.
Data da Ciência: não houve (ausente) (peça 82) .
Observação: Ofício enviado para o endereço do responsável, conforme pesquisa de endereço na RAIS - Relação Anual de Informações Sociais (peça 33) .

	Comunicação: Ofício 54146/2020 - Seproc (peça 56) .
Data da Expedição: 8/10/2020.
Data da Ciência: não houve (ausente) (peça 78) .
Observação: Ofício enviado para o endereço do responsável, conforme pesquisa no SNCR - Sistema Nacional de Cadastro Rural - Origem: Incra/RFB (peça 33) .

	Comunicação: Ofício 54147/2020 - Seproc (peça 57) .
Data da Expedição: 8/10/2020.
Data da Ciência: não houve (ausente) (peça 79) .
Observação: Ofício enviado para o endereço do responsável, conforme pesquisa no SNCR - Sistema Nacional de Cadastro Rural - Origem: Incra/RFB (peça 33) .

	Comunicação: Ofício 54148/2020 - Seproc (peça 58) .
Data da Expedição: 8/10/2020.
Data da Ciência: não houve (ausente) (peça 77) .
Observação: Ofício enviado para o endereço do responsável, conforme pesquisa na base de dados do sistema RENACH/TSE, custodiada pelo TCU (peça 33) .

	Comunicação: Ofício 54149/2020 - Seproc (peça 59) .
Data da Expedição: 8/10/2020.
Data da Ciência: não houve (não procurado) (peça 85) .
Observação: Ofício enviado para o endereço do responsável, conforme pesquisa na base de dados do sistema RENACH/TSE, custodiada pelo TCU (peça 33) .

	Comunicação: Ofício 54150/2020 - Seproc (peça 60) .
Data da Expedição: 8/10/2020.
Data da Ciência: não houve (desconhecido) (peça 76) .
Observação: Ofício enviado para o endereço do responsável, conforme pesquisa na base de dados do sistema RENACH/TSE, custodiada pelo TCU (peça 33) .

	Comunicação: Ofício 54151/2020 - Seproc (peça 61) .
Data da Expedição: 8/10/2020.
Data da Ciência: não houve (não procurado) (peça 81) .
Observação: Ofício enviado para o endereço do responsável, conforme pesquisa na base de dados do sistema RENACH/TSE, custodiada pelo TCU (peça 33) .

	Comunicação: Ofício 54152/2020 - Seproc (peça 62) 
Data da Expedição: 8/10/2020.
Data da Ciência: 14/10/2020 (peça 73) .
Nome Recebedor: Duvalina Felinto de Moraes (Doc. Ident. 93017017106) .
Observação: Ofício enviado para o endereço do responsável, conforme pesquisa na base de dados do sistema RENACH/TSE, custodiada pelo TCU (peça 33) .
Fim do prazo para a defesa: 29/10/2020.

	Comunicação: Ofício 54153/2020 - Seproc (peça 63) .
Data da Expedição: 8/10/2020.
Data da Ciência: 14/10/2020 (peça 71) .
Nome Recebedor: Duvalina Felinto de Moraes (Doc. Ident. 93017017106) .
Observação: Ofício enviado para o endereço do responsável, conforme pesquisa na base de dados do sistema RENACH, custodiada pelo TCU (peça 33) .
Fim do prazo para a defesa: 29/10/2020.

	Comunicação: Ofício 54154/2020 - Seproc (peça 64) .
Data da Expedição: 8/10/2020.
Data da Ciência: não houve (desconhecido) (peça 75) .
Observação: Ofício enviado para o endereço do responsável, conforme pesquisa na base de dados do sistema RENACH/TSE, custodiada pelo TCU (peça 33) .

	Comunicação: Ofício 54155/2020 - Seproc (peça 65) .
Data da Expedição: 8/10/2020.
Data da Ciência: 14/10/2020 (peça 72) .
Nome Recebedor: José Atilen Crisóstomo Neto (CPF XXX.191174-XX) .
Observação: Ofício enviado para o endereço do responsável, conforme pesquisa na base de dados do sistema RENACH/TSE, custodiada pelo TCU (peça 33) .
Fim do prazo para a defesa: 29/10/2020.

	Comunicação: Ofício 54156/2020 - Seproc (peça 66) .
Data da Expedição: 8/10/2020.
Data da Ciência: não houve (desconhecido) (peça 74) .
Observação: Ofício enviado para o endereço do responsável, conforme pesquisa na base de dados do sistema RENACH/TSE, custodiada pelo TCU (peça 33) .

	Comunicação: Ofício 59346/2020 - Seproc (peça 83) , enviado ao escritório do Dr. Wilker Macêdo Lima (OAB/CE 22.542) , constituído em outro processo mediante procuração genérica supostamente válida 'em qualquer instância ou juízo' (peça 80) .
Observação: Esta procuração (peça 80) foi revogada expressamente pela petição constante da peça 90, assinada pelo próprio Dr. Wilker Macêdo Lima, em razão de falta de contratação específica para que o mencionado causídico apresentasse defesa neste processo, o que torna esta citação/audiência sem nenhum valor processual para o deslinde de mérito que será proposto.

	Comunicação: Ofício 0888/2021 - Seproc (peça 92) .
Data da Expedição: 26/1/2021.
Data da Ciência: não houve (recusado) (peça 94) .
Observação: Ofício enviado para o endereço do responsável, conforme pesquisa na base de dados do sistema da Receita Federal, custodiada pelo TCU (peça 91) .

	Comunicação: Ofício 0889/2021 - Seproc (peça 93) .
Data da Expedição: 26/1/2021.
Data da Ciência: não houve (outros) (peça 95) .
Observação: Ofício enviado para o endereço do responsável, conforme pesquisa na base de dados no sistema do TSE, custodiada pelo TCU (peça 91) .

	Comunicação: Edital 0207/2021 - Seproc (peça 96) .
Data da Publicação: 26/2/2021 (peça 97) 
Fim do prazo para a defesa: 15/3/2021.

20.	Por oportuno, deve-se registrar que, em cumprimento ao Despacho do Relator (peça 51) , de fato, foram enviados os ofícios constantes das peças 52 e 69 para o endereço proposto pelo douto MPTC ('Rua Professor Wilson Aguiar, 185, apto. 903, bairro Edson Queiroz, Fortaleza/CE, CEP 60.811- 59', endereço constante da base de dados da Receita Federal - CPF custodiada pelo TCU, conforme peça 45) . Informa-se que não houve ciência por parte do responsável nesse endereço (peças 53 e 70) .
21.	Por outro lado, deve-se registrar que o Ofício 59346/2020 - Seproc (peça 83) , enviado ao escritório do Dr. Wilker Macêdo Lima (OAB/CE 22.542) , constituído em outro processo mediante procuração genérica supostamente válida 'em qualquer instância ou juízo' (peça 80) , não tem nenhum valor processual para o deslinde de mérito que será proposto a seguir.
22.	Vale dizer que a aludida procuração (peça 80) foi revogada expressamente pela petição constante da peça 90, assinada pelo próprio Dr. Wilker Macêdo Lima, em razão de falta de contratação específica para que o mencionado causídico apresentasse defesa neste processo.
23.	Assim, como o Dr. Wilker Macêdo Lima (OAB/CE 22.542) não está arrolado como responsável no polo passivo destes autos, a procuração por ele outorgada ao Dr. Gleyson Nery Rodrigues (OAB/CE 41.730) e constante da peça 89 não tem qualquer repercussão no deslinde de mérito deste processo.
24.	Por oportuno, salienta-se que este Tribunal não tem nenhuma obrigação processual de notificar o Dr. Wilker Macêdo Lima (OAB/CE 22.542) ou o Dr. Gleyson Nery Rodrigues (OAB/CE 41.730) acerca do resultado do julgamento deste processo, eis que o primeiro não é parte arrolada no polo passivo destes autos, e nenhum dos dois causídicos representa o responsável Francisco Celso Crisóstomo Secundino.
25.	Dessa forma, conforme Despachos de Conclusão das Comunicações Processuais (peças 43 e 98) , as providências inerentes às comunicações processuais foram concluídas, tendo sido plenamente atendidos os princípios constitucionais da ampla defesa e do contraditório.
26.	Transcorrido novamente o prazo regimental, o responsável Francisco Celso Crisóstomo Secundino permaneceu silente, devendo ser considerado revel, nos termos do art. 12, § 3º, da Lei 8.443/1992.
ANÁLISE DOS PRESSUPOSTOS DE PROCEDIBILIDADE DA IN/TCU 71/2012
Avaliação de Viabilidade do Exercício do Contraditório e da Ampla Defesa
27.	Verifica-se que não houve o transcurso de mais de dez anos desde o fato gerador sem que tenha havido a notificação do responsável pela autoridade administrativa federal competente (art. 6º, inciso II, c/c art. 19 da IN/TCU 71/2012, modificada pela IN/TCU 76/2016) , uma vez que o fato gerador da irregularidade sancionada ocorreu em 22/8/2017, haja vista que o vencimento do prazo para prestação de contas deu-se em 21/8/2017, e o responsável foi notificado sobre as irregularidades pela autoridade administrativa competente conforme abaixo:
27.1.	Francisco Celso Crisóstomo Secundino, por meio do edital acostado à peça 6, publicado em 3/8/2018.
Valor de Constituição da TCE
28.	Verifica-se, ainda, que o valor atualizado do débito apurado (sem juros) em 1º/01/2017 é de R$ 1.564.804,27, portanto superior ao limite mínimo de R$ 100.000,00, na forma estabelecida nos arts. 6º, inciso I, e 19 da IN/TCU 71/2012, modificada pela IN/TCU 76/2016.
OUTROS PROCESSOS/DÉBITOS NOS SISTEMAS DO TCU COM OS MESMOS RESPONSÁVEIS
29.	Informa-se que foram encontrados processos no Tribunal com o mesmo responsável:
	Responsável
	Processos

	Francisco Celso Crisóstomo Secundino
	Processo 014.542/2001-8 [TCE, encerrado]
Processo 032.602/2013-8 [REPR, encerrado]
Processo 008.974/2021-7 [TCE, aberto]
Processo 008.566/2021-6 [TCE, aberto]
Processo 008.973/2021-0 [TCE, aberto]
Processo 008.755/2021-3 [TCE, aberto]
Processo 008.687/2021-8 [TCE, aberto]
Processo 034.355/2018-9 [TCE, encerrado]
Processo 009.251/2019-7 [TCE, aberto]
Processo 019.916/2020-5 [TCE, aberto]
Processo 027.834/2019-0 [TCE, aberto]

30.	A tomada de contas especial está, assim, devidamente constituída e em condição de ser instruída.
EXAME TÉCNICO
Da validade das notificações:
31.	Preliminarmente, cumpre tecer breves considerações sobre a forma como são realizadas as comunicações processuais no TCU. A esse respeito, destacam-se o art. 179 do Regimento Interno do TCU (Resolução 155, de 4/12/2002) e os arts. 3º e 4º, inciso III, § 1º, da Resolução TCU 170, de 30 de junho de 2004, in verbis:
Regimento Interno/TCU
'Art. 179. A citação, a audiência ou a notificação, bem como a comunicação de diligência, farse-ão:
I - mediante ciência da parte, efetivada por servidor designado, por meio eletrônico, fac-símile, telegrama ou qualquer outra forma, desde que fique confirmada inequivocamente a entrega da comunicação ao destinatário;
II - mediante carta registrada, com aviso de recebimento que comprove a entrega no endereço do destinatário;
III - por edital publicado no Diário Oficial da União, quando o seu destinatário não for localizado;'
Resolução/TCU 170/2004
'Art. 3º As comunicações serão dirigidas ao responsável, ou ao interessado, ou ao dirigente de órgão ou entidade, ou ao representante legal ou ao procurador constituído nos autos, com poderes expressos no mandato para esse fim, por meio de:
I - correio eletrônico, fac-símile ou telegrama;
II - servidor designado;
III - carta registrada, com aviso de recebimento;
IV - edital publicado no Diário Oficial da União, quando o seu destinatário não for localizado, nas hipóteses em que seja necessário o exercício de defesa.
Art. 4º. Consideram-se entregues as comunicações:
I - efetivadas conforme disposto nos incisos I e II do artigo anterior, mediante confirmação da ciência do destinatário;
II - realizadas na forma prevista no inciso III do artigo anterior, com o retorno do aviso de recebimento, entregue comprovadamente no endereço do destinatário;
III - na data de publicação do edital no Diário Oficial da União, quando realizadas na forma prevista no inciso IV do artigo anterior.
§ 1º O endereço do destinatário deverá ser previamente confirmado mediante consulta aos sistemas disponíveis ao Tribunal ou a outros meios de informação, a qual deverá ser juntada ao respectivo processo. (...) '
32.	Bem se vê, portanto, que a validade da citação via postal não depende de que o aviso de recebimento (AR) seja assinado pelo próprio destinatário da comunicação, o que dispensa, no caso em tela, a entrega do AR em 'mãos próprias'. A exigência da norma é no sentido de o Tribunal verificar se a correspondência foi entregue no endereço correto, residindo aqui a necessidade de certeza inequívoca.
33.	Não é outra a orientação da jurisprudência do TCU, conforme se verifica dos julgados a seguir transcritos:
'São válidas as comunicações processuais entregues, mediante carta registrada, no endereço correto do responsável, não havendo necessidade de que o recebimento seja feito por ele próprio' (Acórdão 3648/2013-TCU-Segunda Câmara, Relator Min. José Jorge) ;
'É prescindível a entrega pessoal das comunicações pelo TCU, razão pela qual não há necessidade de que o aviso de recebimento seja assinado pelo próprio destinatário. Entregandose a correspondência no endereço correto do destinatário, presume-se o recebimento da citação.' (Acórdão 1019/2008-TCU-Plenário, Relator Min. Benjamin Zymler) ;
'As comunicações do TCU, inclusive as citações, deverão ser realizadas mediante Aviso de Recebimento - AR, via Empresa Brasileira de Correios e Telégrafos, bastando para sua validade que se demonstre que a correspondência foi entregue no endereço correto.' (Acórdão 1526/2007-TCU-Plenário, Relator Min. Aroldo Cedraz) .
34.	A validade do critério de comunicação processual do TCU foi referendada pelo Supremo Tribunal Federal, nos termos do julgamento do MS-AgR 25.816/DF, por meio do qual se afirmou a desnecessidade da ciência pessoal do interessado, entendendo-se suficiente a comprovação da entrega do 'AR' no endereço do destinatário:
'Ementa: agravo regimental. Mandado de segurança. Desnecessidade de intimação pessoal das decisões do Tribunal de Contas da União. Art. 179 do Regimento Interno do TCU. Intimação do ato impugnado por carta registrada, iniciado o prazo do art. 18 da Lei nº 1.533/51 da data constante do aviso de recebimento. Decadência reconhecida. Agravo improvido.
O envio de carta registrada com aviso de recebimento está expressamente enumerado entre os meios de comunicação de que dispõe o Tribunal de Contas da União para proceder às suas intimações.
O inciso II do art. 179 do Regimento Interno do TCU é claro ao exigir apenas a comprovação da entrega no endereço do destinatário, bastando o aviso de recebimento simples.'
Da revelia do responsável Francisco Celso Crisóstomo Secundino
35.	No caso vertente, a citação do responsável (Francisco Celso Crisóstomo Secundino) se deu em endereços provenientes de pesquisas de endereços realizadas pelo TCU (vide parágrafos acima) , porquanto, devido ao insucesso de realizar a citação em endereços constantes na base de dados da Receita Federal custodiada pelo TCU (peça 33) , buscou-se a notificação em endereços provenientes das bases de dados públicas custodiadas pelo TCU (TSE e RENACH - peça 33) . A entrega de três dos ofícios citatórios (peças 62, 63 e 65) nesses endereços ficou comprovada (peças 73, 71 e 72) , mas, mesmo assim, promoveu-se a citação por edital publicado no Diário Oficial da União (peças 38, 37, 96 e 97) .
36.	Importante destacar que, antes de promover a citação por edital, para assegurar a ampla defesa, buscaram-se outros meios possíveis para localizar e citar o responsável, nos limites da razoabilidade, fazendo juntar aos autos informação comprobatória dos diferentes meios experimentados que restaram frustrados, tal como se demonstrou no item anterior da presente instrução (Acórdão 4851/2017-TCU-Primeira Câmara, Relator Min. Subst. Augusto Sherman Cavalcanti) .
37.	Nos processos do TCU, a revelia não leva à presunção de que seriam verdadeiras todas as imputações levantadas contra os responsáveis, diferentemente do que ocorre no processo civil, em que a revelia do réu opera a presunção da verdade dos fatos narrados pelo autor (Acórdão 1009/2018-TCU-Plenário, Relator Min. Bruno Dantas; 2369/2013 - TCU - Plenário, Relator Min. Benjamin Zymler e 2449/2013 - TCU - Plenário, Relator Min. Benjamin Zymler) . Dessa forma, a avaliação da responsabilidade do agente não pode prescindir da prova existente no processo ou para ele carreada. 
38.	Ao não apresentar sua defesa, o responsável deixou de produzir prova da regular aplicação dos recursos sob sua responsabilidade, em afronta às normas que impõem aos gestores públicos a obrigação legal de, sempre que demandados pelos órgãos de controle, apresentar os documentos que demonstrem a correta utilização das verbas públicas, a exemplo do contido no art. 93 do Decreto-Lei 200/1967: 'Quem quer que utilize dinheiros públicos terá de justificar seu bom e regular emprego na conformidade das leis, regulamentos e normas emanadas das autoridades administrativas competentes.'
39.	Mesmo as alegações de defesa não sendo apresentadas, considerando o princípio da verdade real que rege esta Corte, procurou-se buscar, em manifestações do responsável na fase interna desta Tomada de Contas Especial, se havia algum argumento que pudesse ser aproveitado a seu favor. 
40.	No entanto, o responsável não se manifestou na fase interna, não havendo, assim, argumento algum que possa vir a ser analisado e posteriormente servir para afastar as irregularidades apontadas.
41.	Em consulta aos sistemas corporativos do instaurador (por exemplo: SICONV, SIGPC etc.) , realizada na data de 22/8/2021 (peça 99) , verifica-se que o responsável também não apresentou contas junto ao instaurador e continua inadimplente.
42.	Em se tratando de processo em que a parte interessada não se manifestou acerca das irregularidades imputadas, não há elementos para que se possa efetivamente aferir e reconhecer a ocorrência de boa-fé na conduta do responsável, podendo este Tribunal, desde logo, proferir o julgamento de mérito pela irregularidade das contas, conforme os termos dos §§ 2º e 6º do art. 202 do Regimento Interno do TCU (Acórdão 2064/2011-TCU-Primeira Câmara (relator Min. Ubiratan Aguiar) , 6.182/2011-TCU-1ª Câmara (relator Min. Subst. Weder de Oliveira) , 4.072/2010-TCU-1ª Câmara (Relator Min. Valmir Campelo) , 1.189/2009-TCU-1ª Câmara (Relator Min. Subst. Marcos Bemquerer Costa) , 731/2008-TCU-Plenário (Relator Min. Aroldo Cedraz) .
43.	Dessa forma, o responsável Francisco Celso Crisóstomo Secundino deve ser considerado revel, nos termos do art. 12, § 3º, da Lei 8.443/1992, devendo as contas serem julgadas irregulares, condenando-o ao débito apurado e aplicando-lhe a multa prevista no art. 57 da Lei 8.443/1992.
Prescrição da Pretensão Punitiva
44.	Vale ressaltar que a pretensão punitiva do TCU, conforme Acórdão 1441/2016-TCU-Plenário, Relator Min. Benjamin Zymler, que uniformizou a jurisprudência acerca dessa questão, subordina-se ao prazo geral de prescrição indicado no art. 205 do Código Civil, que é de dez anos, contado da data de ocorrência da irregularidade sancionada, nos termos do art. 189 do Código Civil, sendo este prazo interrompido pelo ato que ordenar a citação, a audiência ou a oitiva do responsável.
45.	No caso em exame, não ocorreu a prescrição, uma vez que a irregularidade sancionada ocorreu em 22/8/2017, e o primeiro ato de ordenação da citação do responsável ocorreu em 27/9/2019 (pronunciamento da unidade técnica, peça 29) .
Cumulatividade de multas
46.	Quanto à possibilidade de aplicação cumulativa das multas dos arts. 57 e 58, inciso I, da Lei 8.443/1992, ainda que seja adequada a realização de citação e audiência do responsável, por força do disposto no art. 209, §4º, do Regimento Interno/TCU, o Tribunal reconhece que existe relação de subordinação entre as condutas de 'não comprovação da aplicação dos recursos' e de 'não disponibilização das condições materiais mínimas e necessárias para que o seu sucessor pudesse apresentar a prestação de contas', sendo a primeira consequência da segunda, o que enseja, na verificação das duas irregularidades, a aplicação da multa do art. 57, com o afastamento da multa do art. 58, inciso I, em atenção ao princípio da absorção (Acórdão 9579/2015-TCU-Segunda Câmara, Relator Ministro Vital do Rêgo; Acórdão 2469/2019-TCU-Primeira Câmara, Relator Ministro-Substituto Augusto Sherman Cavalcanti) .
47.	Conforme leciona Cezar Bitencourt (Tratado de Direito Penal: parte geral - 8ª Edição - São Paulo: Saraiva, 2003. p. 565) , na absorção, ' (...) a pena do delito mais grave absorve a pena do delito menos grave, que deve ser desprezada'. No caso concreto, a 'não disponibilização das condições materiais mínimas e necessárias para que o seu sucessor pudesse apresentar a prestação de contas', embora seja uma irregularidade autônoma, funciona como fase ou meio para a consecução da 'não comprovação da aplicação dos recursos', havendo clara relação de interdependência entre essas condutas. Dessa forma, recaindo as duas ocorrências num mesmo gestor, deve prevalecer a pena do delito mais grave, qual seja, a multa do art. 57 da Lei 8.443/1992.
48.	Cumpre observar, ainda, que a conduta do responsável, consistente nas irregularidades 'não comprovação da boa e regular aplicação dos recursos federais repassados em face da omissão no dever de prestar contas' e 'não disponibilização das condições materiais mínimas e necessárias para que o seu sucessor pudesse apresentar a prestação de contas', configura violação não só às regras legais, mas também aos princípios basilares da administração pública, eis que, em última análise, ocorre o comprometimento da necessária satisfação à sociedade sobre o efetivo emprego dos recursos públicos postos à disposição da municipalidade, por força do instrumento de repasse em questão.
49.	Nesses casos, em que fica evidente a falta de transparência e lisura, a revelar grave inobservância de dever de cuidado no trato com a coisa pública, isto é, ato praticado com culpa grave, pois, na espécie, a conduta do responsável se distancia daquela que seria esperada de um administrador público minimante diligente, num claro exemplo de erro grosseiro a que alude o art. 28 do Decreto-lei 4.657/1942 (Lei de Introdução às Normas do Direito Brasileiro) , incluído pela Lei 13.655/2018 (Acórdão 1689/2019-TCU-Plenário, Relator Min. Augusto Nardes; Acórdão 2924/2018-TCU-Plenário, Relator Min. José Mucio Monteiro; Acórdão 2391/2018-TCU-Plenário, Relator Min. Benjamin Zymler) .
CONCLUSÃO
50.	Em face da análise promovida na seção 'Exame Técnico', verifica-se que o responsável Francisco Celso Crisóstomo Secundino não logrou comprovar a boa e regular aplicação dos recursos, instado a se manifestar em várias oportunidades, optou pelo silêncio, configurando a revelia, nos termos do § 3º, do art. 12, da Lei 8.443/1992. Ademais, inexistem nos autos elementos que demonstrem a boa-fé do responsável ou a ocorrência de outras excludentes de culpabilidade.
51.	Verifica-se também que não houve a prescrição da pretensão punitiva, conforme análise já realizada.
52.	Tendo em vista que não constam dos autos elementos que permitam reconhecer a boa-fé do responsável, sugere-se que as suas contas sejam julgadas irregulares, nos termos do art. 202, § 6º, do Regimento Interno do TCU, com a imputação do débito atualizado monetariamente e acrescido de juros de mora, nos termos do art. 202, § 1º do Regimento Interno do TCU, descontado o valor eventualmente recolhido, com a aplicação da multa prevista no art. 57 da Lei 8.443/1992.
53.	Por fim, como não houve elementos que pudessem modificar o entendimento acerca das irregularidades em apuração, mantém-se a matriz de responsabilização presente na peça 26."
3.	Nessas condições, a SecexTCE, em pareceres uniformes, ofereceu, em síntese, a seguinte proposta de encaminhamento (peças 100 a 102) :
3.1. considerar revel o Sr. Francisco Celso Crisóstomo Secundino;
3.2. com fundamento nos arts. 1º, inciso I, 16, inciso III, alíneas a e c, da Lei 8.443/1992 c/c os arts. 19 e 23, inciso III, da mesma lei, julgar irregulares as contas do Sr. Francisco Celso Crisóstomo Secundino e condená-lo ao pagamento das quantias abaixo especificada, fixando-lhe o prazo de quinze dias, a contar da notificação, para comprovar, perante o Tribunal, o recolhimento da dívida aos cofres do FNDE, atualizada monetariamente e acrescida dos juros de mora, calculados a partir das respectivas datas indicadas:
	Data de ocorrência
	Valor histórico (R$) 

	8/11/2016
	139.620,00

	7/12/2016
	139.620,00

	5/1/2016
	134.868,00

	4/3/2016
	139.620,00

	6/4/2016
	139.620,00

	6/5/2016
	139.620,00

	3/6/2016
	139.620,00

	7/7/2016
	24.530,00

	8/7/2016
	115.090,00

	8/8/2016
	139.620,00

	8/9/2016
	139.620,00

	6/10/2016
	139.620,00

3.3. aplicar ao Sr. Francisco Celso Crisóstomo Secundino a multa prevista no art. 57 da Lei 8.443/1992;
3.4. autorizar a cobrança judicial das dívidas, caso não atendida a notificação, nos termos do art. 28, inciso II, da Lei 8.443/1992;
3.5. autorizar, desde logo, com fundamento no art. 28, inciso I, da Lei 8.443/1992 c/c o art. 217, §§ 1º e 2º, do Regimento Interno/TCU, caso requerido pelo responsável, o parcelamento das dívidas em até 36 parcelas;
3.6. enviar cópia da deliberação a ser adotada ao Procurador-Chefe da Procuradoria da República no Estado do Ceará, nos termos do § 3º do art. 16 da Lei 8.443/1992, c/c o § 7º do art. 209 do Regimento Interno/TCU, para adoção das medidas cabíveis;
3.7. enviar cópia do acórdão que vier a ser proferido ao FNDE e ao responsável, para ciência.
4.	O Ministério Público junto a este Tribunal, representado neste feito pelo Procurador Júlio Marcelo de Oliveira, concordou com o encaminhamento sugerido pela unidade técnica (peça 103) .
	É o Relatório.

não há.

Procurador Júlio Marcelo de Oliveira.

TOMADA DE CONTAS ESPECIAL. programa NACIONAL DE ALIMENTAÇÃO ESCOLAR - PNAE. OMISSÃO NO DEVER DE PRESTAR CONTAS. CITAÇÃO E AUDIÊNCIA. REVELIA. CONTAS IRREGULARES. DÉBITO E MULTA AO EX-GESTOR. Compete ao gestor público, em tomada de contas especial, trazer elementos probatórios coerentes e suficientes, que demonstrem, de forma inequívoca, o bom e correto emprego das verbas geridas, de acordo com as normas pertinentes.

TOMADA DE CONTAS ESPECIAL (TCE)

Secretaria de Controle Externo de Tomada de Contas Especial - SecexTCE.

Em apreciação a Tomada de Contas Especial - TCE instaurada pelo Fundo Nacional de Desenvolvimento da Educação - FNDE, em desfavor do Sr. Francisco Celso Crisóstomo Secundino, prefeito de Canindé/CE na gestão 2013-2016, em razão da omissão no dever de prestar contas dos recursos recebidos por força do Programa Nacional de Alimentação Escolar - Pnae, no exercício de 2016.
2.	Para a consecução dos objetivos do aludido programa, foi repassado ao Município de Canindé/CE o montante de R$ 1.531.068,00, consoante as ordens bancárias relacionadas à peça 8.
3.	O prazo final para a apresentação da prestação de contas referente ao programa supramencionado encerrou-se em 21/8/2017. Contudo não houve a remissão da documentação pertinente ao FNDE, o que motivou a instauração desta TCE.
4.	Neste Tribunal, foi realizada a citação do Sr. Francisco Celso Crisóstomo Secundino, prefeito de 2013 a 2016, que recebeu e geriu os recursos em questão, para que comprovasse a restituição aos cofres do FNDE da quantia recebida, atualizada monetariamente desde a respectiva data até o efetivo recolhimento, ou apresentasse alegações de defesa quanto à não comprovação da boa e regular aplicação dos recursos federais repassados ao Município de Canindé/CE por força do Pnae/2016, em face da omissão no dever de prestar contas dos valores recebidos.
5.	Há evidências de que o prefeito sucessor, em cuja gestão esgotou-se o limite temporal para cumprimento da obrigação em tela, adotou medidas legais de resguardo ao erário, conforme Representação protocolizada junto ao Ministério Público Federal (peça 9) , considerada suficiente pela Procuradoria Federal no FNDE - Profe como comprovação da implementação das referidas medidas (peça 8) . 
6.	Assim sendo, também foi efetuada a audiência do ex-gestor, para que apresentasse razões de justificativa quanto à não disponibilização das condições materiais mínimas e necessárias para que o seu sucessor pudesse apresentar a prestação de contas do referido programa.
7.	Apesar de ter sido notificado da citação e da audiência em endereços provenientes de bases de dados públicas custodiadas pelo TCU (TSE e RENACH - peça 33) , conforme comprovam os avisos de recebimento às peças 71 a 73, bem como via edital publicado no Diário Oficial da União (peças 38, 37, 96 e 97) , o responsável deixou transcorrer in albis o prazo para defesa.
8.	Nesse contexto, a Secretaria de Controle Externo de Tomada de Contas Especial - SecexTCE e o Ministério Público junto ao TCU, representado pelo Procurador Júlio Marcelo de Oliveira, manifestaram-se pela declaração da revelia do Sr. Francisco Celso Crisóstomo Secundino, nos termos do art. 12, § 3º, da Lei 8.443/1992, pela irregularidade de suas contas, com fundamento no art. 16, inciso III, alíneas a e c, da mencionada lei, com imputação do débito apurado nos autos e aplicação da multa prevista no seu art. 57.
9.	Acolho o encaminhamento acima descrito. 
10.	Não é demais lembrar que incumbe ao gestor de recursos federais o ônus de comprovar que os utilizou corretamente, demonstrando a sua efetiva destinação aos objetivos pretendidos, por meio de documentação apta para revelar o vínculo existente entre o gasto e a ação realizada, bem como o cumprimento de obrigações, nos termos das normas legais aplicáveis. Esse dever decorre de imposição do ordenamento jurídico, a teor do bloco normativo composto pelas disposições do art. 70, parágrafo único, da Constituição Federal, do art. 93 do Decreto-lei 200/1967 e do art. 66 do Decreto 93.872/1986.
11.	Pela falta da prestação de contas do montante recebido pelo Município de Canindé/CE por força do Pnae/2016, não é possível aferir o correto emprego dos recursos públicos na finalidade do programa, especialmente pela ausência de documentação idônea capaz de comprovar as despesas porventura realizadas.
12.	Considerando que, tanto na fase interna desta TCE quanto após a citação promovida por este Tribunal, o Sr. Francisco Celso Crisóstomo Secundino, prefeito nos anos de 2013 a 2016, deixou de apresentar a prestação de contas, não há elementos para que se avalie a destinação dada aos recursos recebidos pelo Município.
13.	No caso em discussão, ainda que o prazo final para a prestação de contas tenha findado em 21/8/2017, durante o mandato do prefeito sucessor, restou comprovado que este último adotou as medidas legais de resguardo ao erário, o que afasta a sua responsabilidade solidária, em conformidade com o disposto no Enunciado 230 da Súmula de Jurisprudência do TCU. 
14.	Assim, e diante da revelia do responsável que esteve à frente da prefeitura de Canindé/CE à época da gestão dos recursos ora reclamados, o Sr. Francisco Celso Crisóstomo Secundino deve ter suas contas julgadas irregulares e ser condenado ao pagamento do débito apurado. 
15.	No que diz respeito à pretensão punitiva do TCU, cabe registrar que o Acórdão 1441/2016-TCU-Plenário (relator Ministro Benjamin Zymler e redator Ministro Walton Alencar Rodrigues) uniformizou a jurisprudência desta Corte, no sentido de que há a subordinação ao prazo geral de prescrição decenal indicado no art. 205 do Código Civil, contado da data de ocorrência da irregularidade sancionada, nos termos do art. 189 do Código Civil, sendo este prazo interrompido pelo ato que ordenar a citação, a audiência ou a oitiva do responsável. Conforme o mesmo Acórdão, a ocorrência desta espécie de prescrição será aferida, independentemente de alegação da parte, em cada processo no qual haja intenção de aplicação das sanções previstas na Lei 8.443/1992.
16. 	No caso em exame, não ocorreu a prescrição sancionatória, uma vez que o prazo para apresentação de prestação de contas do Pnae/2016 se deu em 21/8/2017 e o ato de ordenação da citação ocorreu em 27/9/2019 (peça 29) .
17.	Assim, em razão da gravidade da falta constatada e da reprovabilidade da conduta do ex-prefeito, deve-se-lhe aplicar a multa proporcional ao dano prevista no art. 57 da Lei 8.443/1992.
18.	Outrossim, cumpre autorizar o pagamento das dívidas em até 36 parcelas mensais e consecutivas, caso solicitado, e a cobrança judicial das dívidas, se necessária, bem como remeter cópia do Acórdão que vier a ser proferido à Procuradoria da República no Estado do Ceará, consoante previsto no art. 209, § 7º, do Regimento Interno/TCU, e ao FNDE, para ciência.
	Pelo exposto, manifesto-me por que seja adotada a proposta de deliberação que ora submeto à apreciação deste colegiado.
T.C.U., Sala das Sessões, em 30 de novembro de 2021.
MARCOS BEMQUERER COSTA
Relator